【裁判字號】    89,上,107
【裁判日期】    901106
【裁判案由】    返還信託財產
【裁判全文】
臺灣高等法院臺中分院民事判決      八十九年度上字第一０七號
      上  訴  人  乙○○
      被  上訴人  甲○○
右當事人間返還信託財產事件，上訴人對於中華民國八十八年七月十三日臺灣臺中地
方法院第一審判決（八十八年度重訴字第五二九號），提起上訴，本院判決如左：
      主      文
上訴駁回。
第二審訴訟費用由上訴人負擔。
      事      實
甲、上訴人方面：
  一、聲明：求為判決。
    (一)原判決關於駁回後開第二項之訴部分廢棄。
    (二)被上訴人應給付上訴人新台幣（下同）五百六十三萬三千八百五十元，及自起
      訴狀繕本送達翌日起至清償日止按年息百分之五計算之利息。
    (三)第一、二審訴訟費用由被上訴人負擔。
    (四)上訴人願擔保，請准宣告假執行。
  二、陳述：除與原判決記載相同部分予以引用外，補稱：
    (一)本件被上訴人認為兩造信託之土地，於其出售本件信託土地之前，雙方即有交
      換之合意，並據此拒絕返還本件信託土地出售之價款予上訴人，故本件首應探
      究，本件信託土地出售時，雙方有無達成土地互換之合意。說明如下：
      1.關於雙方有無於本件信託土地出售前即達成土地交換之情事，乃被上訴人主
        張之事實，故應由被上訴人就此負舉證之責。乃被上訴人迄今，均未舉證證
        明雙方曾有交換土地合意之情事。
      2.本件信託土地出售前，雙方並沒有達成交換之情事。而是於出售後，被上訴
        人才要求以其所有信託登記於上訴人之土地（即霧峰鄉○○段七八九之二，
        面積九二一平方公尺）交換本件信託土地出售之價款。但上訴人僅同意按出
        售時之單價（每坪二萬三千元）計算，因此須補差額，故雙方並未達成互換
        土地之合意。
      3.本件如果是如被上訴人所言，出售前即完成交換之合意，並已接耕（交付占
        有），則本件信託土地出售時即與上訴人無關，上訴人何須於被上訴人與黃
        慶龍間之不動產買賣契約書上，擔任被上訴人之連帶保證人。
      4.本件上訴人之所以於上述買賣契約任保證人，乃因該出售之信託土地（屬名
        義信託，雖登記於被上訴人名下，仍由上訴人自行使用），當時尚由上訴人
        占有使用，且上訴人為實際之所有權人。此從契約之末附記，前段是規範地
        上物之處理，後段即要求上訴人任連帶保證人，亦可得知，本件信託土地出
        售時兩造並未完成交換土地耕作之情事。足見被上訴人所言，出售前即已交
        換乙事並不實在。
      5.如果當時兩造已完成交換，依民間習慣，介紹人亦有酬金可得，何以被上訴
        人並未交付酬金予上訴人。
      6.兩造均是農夫，被上訴人並且不識一丁，故先前就土地信託乙事達成之契約
        ，均請人代筆，並有第三人見證。縱事後有所補充，亦以書面為之，並找人
        見證，以求慎重。但被上訴人所言雙方已完成土地交換，乃攸關信託關係，
        是否消滅，尤較補充條款為甚，何以未找人見證或未立書面，甚且未取回先
        前所立之協議書、協議書補充條款，與兩造先前所行使之方式不同。足見土
        地出售前並無交換之合意。
      7.證人廖清泉於本院準備程序中，於受命法官問：「有說到賣得之價金要如何
        分配？都要由甲○○收取？」證人答稱：「不清楚，我只是聽到乙○○在唸
        說，頭期、二期款給甲○○收，第三期款他要收。」被上訴人就證人上開證
        詞並未否認。足見買賣契約書訂立時實無兩造已交換土地之情事。
      8.本件信託之土地原與上訴人之子（莊清金）之土地相毗鄰（即七九○之一、
        七九○之二地號），如與被上訴人有七八九之二地號土地互換之意思，早就
        完成交換，何必另行約定名義信託而多此一舉。
      9.被上訴人主張互換之理由是其所有之土地當時價值較貴，並云可達每坪五萬
        元。惟查，證人廖清泉亦證稱：「七八九之二號土地行情也差不多是二萬三
        千元」，且附近土地七八九之七及七八九之四地號亦是二萬三千元成交。鑑
        定公司亦鑑定七八九之二號土地當時市價並不超過二萬三千元。足見被上訴
        人所述不實。
      10.被上訴人所有之土地七八九之二地號，現是荒地並未種植，足見並無交換情
        事。
    (二)本件出售之土地為上訴人所有，且實際上亦由上訴人親自管理，僅將名義信託
      登記在被上訴人名下，兩造對此並不爭執，且有協議書為證。即被上訴人與上
      訴人共有之原七八九之二地號土地，囿於當初法令限制，僅登記為上訴人名義
      ，致使被上訴人無法向政府申辦餘糧，上訴人為謀解決，乃另行出資購買本件
      信託土地，並登記在被上訴人名下，使其得向政府申辦餘糧之用。但雙方仍各
      自就其所有之土地耕作。故本件之信託僅是名義信託，被上訴人並未實際占有
      使用及管理本件信託之土地。故被上訴人並無權管理及處分信託之土地。且本
      件土地現已出售於第三人，雙方間名義信託已不能存在，故信託關係已消滅。
      而本件信託之土地於處分前即由上訴人親自管理，處分後所得之金額自應歸上
      訴人所有。
    (三)依兩造協議書及其補充條款之規定，上訴人雖負有返還同段七八九之二地號土
      地其中之○．二三五○公頃之土地，但扣除協議書第二條規定讓渡五十坪及補
      充條款第二款八十坪合計為一三○坪，即四二九．七五平方公尺，故上訴人應
      返還被上訴人之土地面積僅為一九二○．二五平方公尺。上訴人乃就被上訴人
      實際使用部分辦畢分割完畢，欲將分割後之七八九之二地號土地面積一九二一
      平方公尺移轉登記於被上訴人，惟被上訴人置之不理。上訴人為此並同意按原
      出賣價錢（每坪二萬三千元）扣抵被上訴人款項。故扣除上開土地後，被上訴
      人尚應返還上訴人之面積為八○九．七五平方公尺，即二四四．九五坪，以每
      坪二萬三千元計算（即被上訴人出售他人之價格）即為五百六十三萬三千八百
      五十元。
    (四)原審判決駁回上訴人請求之理由，現已不存在或出於誤會，說明如下：
      1.本件原審判決時因當時農業發展條例尚未修正，故農地不得分割。現農業發
        展條例已修正通過，本件情形，即得依該條例第十七條主張分割。況且上訴
        人業已將被上訴人實際占有之部分予以分割完畢，並以存證信函通知被上訴
        人辦理登記事宜，惟遭被上訴人拒絕。故原判決駁回之理由已不存在。
      2.本件訴訟標的為不當得利及信託關係消滅後之信託財產返還請求權。而兩造
        就本件信託關係已消滅之事實並不爭執。故上訴人即無庸就此負舉證之責。
        乃原審卻逕行認定信託關係尚未消滅，與當事人進行主義不符。
      3.本件為名義信託，受託之土地仍由上訴人（委託人）自行管理，與一般信託
        不同。故被上訴人自無權處理信託土地，且處理後所得之金額當亦歸上訴人
        所有，而非被上訴人所有。
    (五)本件信託土地及被上訴人所有信託登記予上訴人名下之土地，業經華聲企業發
      展鑑定顧問有限公司（下稱華聲公司）鑑定，本件信託土地出售時（八十七年
      十一月）當時市價均不超過每坪二萬三千元，被上訴人抗辯其所有之土地價值
      超過每坪二萬三千元並無依據。何況本件信託土地出售前未經交換，而買受人
      亦未區○地段而以同一價格買受，縱使上訴人所有信託之土地因一併出賣，而
      賣得較好之價錢，亦與被上訴人無關。即依被上訴人、訴外人莊清金與承買人
      黃慶龍間之不動產契約書觀之，本件信託之土地確實以每坪二萬三千元出售，
      故出售之價款亦屬信託財產，上訴人當得請求返還或本於不當得利為請求。
乙、被上訴人方面:
  一、聲明：求為判決如主文所示。
  二、陳述：除與原判決記載相同部分予以引用外，補稱兩造於被上訴人出售坐落台
      中縣霧峰鄉○○段第七九三之四、七九三之六號土地之前，即已達成協議，由
      被上訴人以信託登記上訴人名義之同段第七八九號土地面積一九二一平方公尺
      ，交換上訴人所有信託登記伊名義之系爭第七九三之四、七九三之六號土地，
      並同意互不補貼。
      理      由
一、本件上訴人起訴主張坐落台中縣霧峰縣吳厝段第七九三之四、七九三之六地號二
    筆土地，係上訴人所出資購買並約定信託登記予被上訴人名下。八十八年四月間
    ，被上訴人以每坪二萬三千元之價格，將前開信託登記之土地二筆出售予訴外人
    黃盧瑞美。而上開二筆信託土地之面積合計達二七三○平方公尺，換算即八二五
    點八二五坪，以前開出售之價格每坪二萬三千元計算，被上訴人因處分信託財產
    後，共取得一千八百九十九萬三千九百七十五元，此等金錢仍為信託財產，而二
    造間信託關係既於信託財產之土地移轉登記於黃盧瑞美時即告消滅，故上訴人得
    援引信託或不當得利關係，請求被上訴人返還前揭賣得價金之信託財產，因此求
    為命被上訴人給付一千八百九十九萬三千九百七十五元，及自起訴狀繕本送達翌
    日起算法定遲延利息之判決。於上訴本院後同意以被上訴人所有信託上訴人名義
    之同段第七八九之二地號之土地面積一九二○．二五平方公尺按原出賣價錢每坪
    二萬三千元扣抵被上訴人應返還之款項，則被上訴人尚應返還五百六十三萬三千
    八百五十元，爰減縮請求為被上訴人應給付五百六十三萬三千八百五十元，及自
    起訴狀繕本送達翌日起算之法定遲延利息。
二、被上訴人則以兩造固曾就同段第七九三之四、七九三之六號二筆土地訂立以被上
    訴人為受託人，上訴人為信託人之信託登記協議書，然上訴人業於被上訴人所有
    之同段第七八九之二地號土地上耕作，兩造已將土地互換，上訴人已非上開信託
    土地之所有人，自無請求返還之理等語，資為抗辯。
三、查坐落台中縣霧峰鄉○○段第七九三之四、七九三之六地號二筆系爭土地，係上
    訴人所出資購買，於八十三年十二月二十三日與被上訴人約定信託登記被上訴人
    名下，被上訴人於八十八年四月間，將該二筆土地，連同被上訴人之子莊清金所
    有同段七八九之八、七九○之一、七九○之三地號等三筆土地，以每坪二萬三千
    元之價格出售予黃慶龍（登記黃盧瑞美名義），得款三千四百五十五萬零九百四
    十五元。另被上訴人繼承同段第七八九之二地號其中折合二三五○平方公尺面積
    持分土地信託登記上訴人名義，扣除被上訴人讓渡上訴人之五十坪土地及負擔巷
    道之土地八十坪，上訴人應返被上訴人同段第七八九之二地號面積一九二○．二
    五平方公尺之土地，上訴人乃分割出同段七八九之二地號面積一九二一平方公尺
    土地欲移轉登記予被上訴人，為被上訴人所拒等情，為兩造所不爭執之事實，並
    有上訴人所提出之協議書、系爭二筆土地之土地登記謄本、土地登記簿謄本、同
    段第七八九－二地號土地登記謄本、南投郵局第七二號存證信函及被上訴人所提
    出之不動產買賣契約書為證（附原審卷第六至十四頁，本院卷第二一至二三、四
    七至四九頁），此部分之事實自堪信為真實。
四、被上訴人抗辯兩造於其出售系爭二筆土地之前，即已達成協議以上訴人所有之系
    爭二筆土地交換被上訴人所有同段第七八九之二地號土地面積一九二一平方公尺
    之協議，且互不補貼，伊於協議之後始出售系爭二筆土地，故系爭二筆土地出售
    所得之價款應歸伊取得等情，惟為上訴人所否認。是本件首應審究乃兩造於被上
    訴人出售信託土地之前有無與上訴人達成交換同段第七八九之二地號土地之合意
    。經查：
    (一)被上訴人指稱兩造於達成信託土地互換協議時並無第三人在場，亦未訂立書面
      ，而被上訴人主張兩造有該協議存在無非以上訴人有於協議之後耕作被上訴人
      所有之同段第七八九之二地號土地之事實為據，但上訴人否認有耕作被上訴人
      所有之同段第七八九之二地號土地之情事，並提出該第七八九之二地號土地之
      現場照片（附本院卷第一六六頁），證明該第七八九之二地號土地現為荒地，
      並未種植農作物，可見被上訴人並無法證明在其出售系爭二筆土地之前，兩造
      有交換土地之事實。
    (二)依被上訴人所提出其與黃慶龍所訂立不動產買賣契約書所載，系爭二筆土地出
      售予黃慶龍係由介紹人之上訴人任被上訴人之連帶保證人（見本院卷第四九頁
      背面），若系爭二筆土地已交換予被上訴人，買賣價款歸被上訴人取得，則被
      上訴人出售系爭二筆土地即與上訴人無關，上訴人何會承擔被上訴人出售系爭
      二筆土地之風險，擔任被上訴人之連帶保證人？上訴人之所以願意為被上訴人
      出售系爭兩筆土地之連帶保證人，顯係因系爭二筆土地實係上訴人所有所致。
    (三)另介紹黃慶龍向被上訴人購買系爭二筆土地之證人廖清泉於本院九十年五月十
      日準備程序就所問「有說到賣得之價金要如何分配？都要由甲○○（即被上訴
      人）收取？」答稱「不清楚，我只是有聽乙○○（即上訴人）在唸說，頭期、
      二期款給甲○○收，第三期款他要收」（見本院卷第一二五頁），上訴人既有
      稱第三期款應由其收款，可見被上訴人與莊清金出售系爭二筆土地及同段第七
      八九、七九○之一、七九○之三地號等三筆土地之價款三千四百萬五十五萬零
      九百四十五元，並非全應歸被上訴人及莊清金取得，即有部分款項應給上訴人
      ，足證當時上訴人並無交換系爭二筆土地之意。
    (四)被上訴人並無法證明上訴人於其出售系爭二筆土地之前，即已同意以系爭土地
      交換被上訴人所有之同段第七八九之二地號面積一九二○、二五平方公尺之土
      地。則被上訴人出售系爭二筆土地所得之價款自應歸上訴人取得。
五、上訴人雖否認兩造有於被上訴人出售信託土地之前達成交換之情事，但承認被上
    訴人於出售後，有要求以其所有信託登記上訴人名義之同段第七八九之二地號土
    地面積一九二○、二五平方公尺交換系爭二筆土地出售之價款，上訴人並同意同
    段第七八九之二地號土地每坪以二萬三千元之價錢扣抵被上訴人應返還前揭出售
    系爭二筆土地所得價款，系爭二筆土地同以每坪二萬三千元之價錢計算，扣抵後
    被上訴人尚應返還五百六十三萬三千八百五十元。而被上訴人一直主張兩造在其
    出售系爭二筆土地之前即已達成交換土地之協議，且於上訴人將同段第七八九之
    二地號土地分割出一九二一平方公尺後，以存證信函通知被上訴人辦理移轉登記
    亦置之不理，可見被上訴人亦同意以其所有之同段第七八九之二地號土地抵償其
    出售系爭二筆土地應返還上訴人之價款，上訴人所稱被上訴人於出售系爭二筆土
    地之後有要求以同段第七八九之二地號土地交換系爭二筆土地之價款等語，自堪
    採信。茲上訴人業已同意以同段第七八九之二地號土地面積一九二○、二五平方
    公尺之價值抵扣被上訴人所應返還出售系爭二筆土地所得之價款，就此部分兩造
    業已達成協議，是本件次應審究即係被上訴人出售系爭土地二筆所得之價款是否
    應以每坪二萬三千元計算，及被上訴人以同段第七八九之二地號面積一九二○、
    二五平方公尺土地之價值抵償後，上訴人是否還有餘款可請求被上訴人返還。經
    查：
    (一)黃慶龍係以系爭二筆土地面積共二七三○平方公尺及莊清全所有之同段第七八
      九之八、七九○之一、七九○之三地號等三筆土地面積共二二三六平方公尺，
      合計五筆土地面積共四九六六平方公尺折合一五○二、二一五坪，以每坪二萬
      三千元總價三千四百五十五萬零九百四十五元購買。而該五筆土地依地籍圖謄
      本所示（附本院卷第一一五頁）及華聲公司實地勘查之結果，僅莊清金所有之
      同段第七九○之三地號土地面臨霧峰鄉○○路四六八巷之道路，系爭二筆土地
      則未臨路，出入上需以農田間之田埂邊線與外部取得聯繫（見華聲公司鑑定報
      告書第七頁），由於系爭二筆土地未臨路，須利用莊清金所有之同段第七八九
      之八、七九○之一、七九○之三地號土地始能與道路聯絡，則系爭二筆土地之
      價值衡情當低於莊清金所有之同段第七八九之八、七九○之一、七九○之三地
      號土地之價值，因此該五筆土地合併以每坪二萬三千元之價格出售，未臨路之
      系爭二筆土地，其價值當低於每坪二萬三千元，臨路之莊清金所有同段第七八
      九之八、七九○之一、七九○之三地號土地，其價值當高於每坪二萬三千元，
      因係五筆土地一起購買，故折衷以每坪二萬三千元購買；購買人黃慶龍於本院
      九十年六月七日準備程序時亦證稱購買該五筆土地時係將臨路與未臨路的土地
      折衷價值為每坪二萬三千元（見本院卷第一三二、一三三頁）。是系爭二筆土
      地之以每坪二萬三千元價格出售，並非該二筆土地有每坪二萬三千元之價值，
      實係與莊清金所有高於每坪二萬三千元價值之土地一併出售，五筆土地折衷價
      格為每坪二萬三千元所致。上訴人雖指稱仲介人廖清泉先與莊清金談妥以每坪
      二萬三千元成交後，再與被上訴人接洽，廖清泉告知買受人希望買約五分之地
      ，故希望連同系爭二筆土地一起買受，且同意以同一價格成交云云。然黃慶龍
      僅與被上訴人、莊清金訂立一份買賣契約書，係五筆土地一併購買，並非先與
      莊清金訂立以每坪二萬三千元購買其所有之同段第七八九之八、七九○之一、
      七九○之三地號土地之買賣契約，再與被上訴人訂立以同一價格購買系爭二筆
      土地之買賣契約；且證人黃慶龍於本院九十年六月七日準備程序時證稱「我去
      看土地時，仲介就說要整筆一起賣，所以就整筆一起買，一次買五筆」、「沒
      有先談了買臨路土地，再談到也買後面未臨路土地，一開始就整筆一起買，沒
      有先後的問題」等語（見本院卷第一三二、一三三頁）。顯然上訴人此部分所
      述與事實不符，被上訴人並未與黃慶龍就系爭二筆土地單獨議價為每坪二萬三
      千元，即不能認系爭二筆土地之價值為每坪二萬三千元。
    (二)系爭二筆土地經本院囑託華聲公司依里鄰環境、交通情況、公共設施、鄰近使
      用現況、經濟分析等情鑑定之結果，於八十七年十一月間被上訴人出售時為每
      坪一萬二千五百元，八十八年六月間上訴人提起本件訴訟時為每坪一萬一千六
      百元，此有華聲公司之鑑定報告書可按，足以證明系爭二筆土地並無每坪二萬
      三千元之價值。
    (三)證人廖清泉於本院九十年四月十日準備程序時證稱：「該處因原有區段徵收，
      有一（計劃）道路通過，所以七九三之四、七九三之六地號二筆土地的價格與
      七九○之一、七九○之三、七八九之八地號的價格差不多」（見本院卷第一二
      四頁）。但據證人黃慶龍所述，其並不知當地有計劃道路要通過，故土地價格
      未考慮到這因素（見本院卷第一三二頁），且依華聲公司所提出之鑑定補充說
      明書，指出「本案土地位於霧峰鄉五褔擴大區範圍內，經本單位派員向霧峰鄉
      公所建設課查詢，該五褔擴大區計劃目前已送至內政部審議中尚未定案，日後
      是否有變更計畫尚不得而知。按重劃方式或區段徵收方式開發土地，土地分配
      以原位址為主，面積過小，不足分配者以金錢代償，分配後之各筆土地有臨路
      ，觀察本案土地七八九之二、七九三之六地號面臨二十米計劃道路，七九三之
      四地號土地與七九三之六地號相毗鄰未臨路，即七九三之四地號土地如無利用
      其他土地接通道路將形成盲地，地價甚低。七八九之二地號土地北臨二十米計
      劃道路，南接現有巷道，臨路條件在三筆土地中屬較優。以地價觀察計畫中的
      土地位址，其地價大小次序為七八九之二地價大於七九三之六地價、七九三之
      六地價大於七九三之四地價，此與目前本單位評估之鑑定報告書關於每坪單價
      亦大致相符」（見鑑定補充說明書第一、二頁）又依華聲公司所提出之鑑定補
      充說明書所附五褔擴大區計畫圖，二十米計劃道路係貫穿莊清金所有之同段第
      七八九之八、七九○之一、七九○之三地號土地而過，該第七八九之八、七九
      ○之一、七九○之三地號於二十米計劃道路開闢後，將兩面面臨二十米計劃道
      路，其土地價值亦應高於系爭二筆土地。本件被上訴人與黃慶龍議價，黃慶龍
      既不知有計劃道路之通過，計劃道路之通過自與售價無關，則證人廖清泉所記
      於黃慶龍購買之五筆土地，每筆土地之價值均相當，自無可採。
    (四)上訴人再提出林再枝、林大江、林青山所出具之證明書（附本院卷第一六七頁
      ），載明林再枝係以每坪二萬三千元向林大江、林青山購買同段第七八九之七
      、七八九之四地號等二筆土地，證人廖清泉於本院九十年五月十日準備程序時
      亦證稱伊有仲介以每坪二萬三千元之價格售出同段第七八九之七地號土地（見
      本院卷第一二四頁），然依上訴人所提出之土地登記謄本所載（附本院卷第一
      六八、第一六九頁），林再枝於八十八年一月七日登記同段第七九○之四、七
      八九之七地號土地之所有權，再依地籍圖謄本所示，該第七八九之七地號土地
      之旁為未登錄之土地，再旁即為該七九○之四地號之土地，反而同段第七八九
      之四地號在地籍圖謄本上未顯示，是林再枝所購買之土地應係同段第七九○之
      四地號而非第七八九之四地號。再由地籍圖謄本顯示，黃慶龍所購買之同段第
      七八九之八、七九○之一、七九○之三地號土地之地形為長方形，林再枝所購
      買之同段第七八九之七、七九○之四地號土地之地形為梯形，面臨霧峰鄉○○
      路四六八巷道路之土地較窄，就土地之利用程度而言，前者較為方正應優於後
      者；且同段第七八九之七、七九○之四地號土地係以二筆土地間之未登錄土地
      及第七九○之四地號土地面臨霧峰鄉○○路四六八巷道路，其面臨道路之寬度
      明顯少於同段第七九○之三地號土地，本院依地籍圖謄本之寬度測量，第七九
      ○之四地號之寬度為○．五公分，未登錄土地之寬度為○．三公分，第七九○
      之三地號之寬度為一．六公分，可以證明林再枝之土地面臨道路之寬度即使加
      上未登錄之土地仍僅為黃慶龍土地之一半，因此以面臨道路之寬度而言，前者
      較寬亦優於後者。顯然黃慶龍所購買之第七八九之八、七九○之一、七九○之
      三地號土地之價值應高於林再枝所購買之第七八九之七、七九○之四地號土地
      ，則第七八九之七、七九○之四地號土地之價值為每坪二萬三千元，該二筆土
      地旁之第七八九之八、七九○之一、七九○之三地號土地之價值即應高於每坪
      二萬三千元，黃慶龍既以每坪二萬三千元之價格購買系爭二筆土地及同段第七
      八九之八、七九○之一、七九○之三地號土地，系爭二筆土地之價值自應低於
      每坪二萬三千元。
    (五)上訴人主張系爭二筆土地及同段第七八九之八、七九○之一、七九○之三地號
      土地，每筆土地之價值均為二萬三千元，請求依每坪二萬三千元計算被上訴人
      出售系爭二筆土地所得之價款，尚無可採。而上訴人同意抵償之同段第七八九
      之二地號土地，經華聲公司依里鄰環境、交通情況、公共設施、鄰近使用現況
      、經濟分析等因素鑑定之結果，認八十七年十一月間為每坪二萬零八百元，八
      十八年六月間為每坪一萬九千四百元，依面積一九二○、二五平方公尺折合五
      八○、八八坪計算，價值分別為一千二百零八萬二千三百零四元及一千一百二
      十六萬九千零七十二元。至系爭七九三之四、七九三之六地號土地經鑑定結果
      ，於八十七年十一月間二筆土地分別為三百七十三萬五千八百七十五元之及六
      百五十八萬六千九百三十八元，合計為一千零三十二萬二千八百十三元，八十
      八年六月間分別為三百四十六萬六千八百九十二元及六百十一萬二千六百七十
      八元，合計為九百五十七萬九千五百七十元，同段第七八九之二地號土地之價
      值不論以買賣當時抑或上訴人起訴當時均高於系爭二筆土地，則同段第七八九
      之二地號土地抵償被上訴人出售系爭二筆土地所應返還之價款，不論依華聲公
      司鑑定結果之價格抑或上訴人所同意之每坪二萬三千元，於抵償之後上訴人已
      無餘款可請求被上訴人返還。
六、綜上所述，上訴人於被上訴人出售系爭二筆土地之前雖未同意交換同段第七八九
    之二地號土地，但事後兩造業已達成同段第七八九之二地號土地抵償被上訴人應
    返還出售系爭二筆土地所得價款，於抵償之後上訴人已無餘款可請求被上訴人返
    還，上訴人主張其尚有餘款五百六十三萬三千八百五十元可請求被上訴人返還，
    尚屬無據，上訴人之請求即不應准許。原審為上訴人敗訴之判決，駁回上訴人一
    千八百九十九萬三千九百七十五元及利息之請求，理由雖有不同，但結論仍無兩
    致，上訴人就其中五百六十三萬三千八百五十元及利息聲明不服，指摘原判決該
    部分不當，求予廢棄改判，為無理由，應予駁回。
七、據上論結，本件上訴為無理由，依民事訴訟法第四百四十九條第二項、第一項、
    第七十八條，判決如主文。
中      華      民      國    九十      年     十一     月      六      日
~B1民事第四庭審判長法  官  黃斐君
~B2                法  官  張鑫城
~B3                法  官  陳蘇宗
右為正本係照原本作成。
上訴人得上訴。
如對本判決上訴，須於收受判決送達後二十日內向本院提出上訴書狀，其未表明上訴
理由者，應於提出上訴後二十日內向本院提出上訴理由書（須按他造人數附具繕本）
，並繳納送達用雙掛號郵票拾份（每份參拾肆元）。
上訴時應提出委任律師或具有律師資格之人之委任狀；委任有律師資格者，另應附具
律師及格證書及釋明委任人與受任人有民事訴訟法第四百六十六條之一第一項但書或
第二項（詳附註）所定關係之釋明文書影本。
~B                書記官  吳麗慧
中      華      民      國    九十      年     十一     月      八      日
附註：
民事訴訟法第四百六十六條之一（第一項、第二項）
對於第二審判決上訴，上訴人應委任律師為訴訟代理人。但上訴人或其法定代理人具
有律師資格者，不在此限。
上訴人之配偶、三親等內之血親、二親等內之姻親，或上訴人為法人、中央或地方機
關時，其所屬專任人員具有律師資格並經法院認為適當者，亦得為第三審訴訟代理人
。
                                                                        Ｈ


司法院資訊處製作；財團法人民間司法改革基金會備份。
